臺灣彰化地方法院交通事件裁定　　　　 96年度交聲字第500號
原處分機關　交通部公路總局台中區監理所彰化監理站
異議人即
受處分人　　乙○○
上列異議人即受處分人因道路交通管理處罰條例案件，對於交通
部公路總局臺中區監理所彰化監理站民國（下同）94年12月22日
彰監四字第裁64─000000000號裁決書、95年2月27日彰監四字第
裁64─KK0000000號裁決書、95年3月2日彰監四字第裁64─IA000
0000號裁決書、95年3月27日彰監四字第裁64─IA0000000號裁決
書、96 年1月17日彰監四字第裁64─Z00000000號裁決書、96年6
月6 日彰監四字第裁64─Z00000000號裁決書及96年6月13日彰監
四字第裁64─IA0000000 號裁決書不服，聲明異議，本院裁定如
下：
    主  文
95年3月27日彰監四字第裁64─IA0000000號裁決書之異議駁回，
其餘處分均撤銷。
駕駛人行車速度超過規定部分，乙○○不罰。
    理  由
一、原處分機關係以：本件係交通部公路總局台中區監理所彰化
    監理站、雲林縣警察局交通警察隊、彰化縣警察局交通警察
    隊及國道公路警察局第三警察隊舉發受處分人乙○○所有、
    車號0639-JK之自用小客車於93年8月31日、93年10月21日、
    94 年6月27日、94年8月31日、95年5月5日、95年8月13日有
   「駕駛人行車速度超過規定」、「駕駛人行車速度超過規定」
    、「不依期限參加定期檢驗」、「駕駛人行車速度超過規定
    」、「駕駛人行車速度超過規定」、「使用註銷之牌照行駛
    」、「牌照業經註銷仍行駛」及「使用他車牌照行駛」之違
    規，除當場予以移置保管，並掣單告發，因而依法裁處受處
    分人新臺幣2400、2400、1400、2400、1700、3600、10800
    及5400元並自94年12月12日起註銷牌照等語。
二、異議人即受處分人乙○○則以：車號0639-JK 自用小客車實
    為訴外人甲○○所使用中，當時甲○○未經受處分人同意即
    將上開自用小客車開走，故該車實際係甲○○使用中，而於
    上揭時地違規遭舉發等語置辯。
三、按行政程序法第111條第7款規定，「行政處分有下列各款情
    形之一者，無效︰七、其他具有重大明顯之瑕疵者。」所謂
    重大明顯瑕疵，則係指該瑕疵為任何人所一望即知者，這類
    瑕疵「如同寫在額頭上」，依照一般「合理判斷能力」及「
    注意能力」即可認識之明顯瑕疵。查原處分機關94年12月22
    日第裁64─000000000 號裁決書其裁決日期為94年12月22日
    ，而送達證書所載送達日期為94年12月9 日，此有交通部公
    路總局臺中區監理所彰化監理站送達證書附卷可稽，原處分
    機關系爭裁決書裁決日期竟在送達日期之後，顯違背經驗法
    則難謂無重大明顯之瑕疵。是依行政程序第111 條之規定該
    裁決書應屬無效。而無效之行政處分應解釋為自始，當然無
    效，既係自始、當然無效，則該裁決書所處之罰鍰新臺幣及
    註銷牌照即應視為不存在。原處分自始無效，無所附麗或延
    伸效力，另為處分亦自始無效，合先敘明。
四、次按「汽車有下列情形之一者，處汽車所有人新臺幣（下同
    ）3,600 元以上10,800元以下罰鍰，並禁止其行駛：四、使
    用吊銷、註銷之牌照行駛。五、牌照借供他車使用或使用他
    車牌照行駛。‧‧‧八、牌照業經繳銷、報停、吊銷、註銷
    ，無牌照仍行駛。‧‧‧」、「前項第二款、第十款之車輛
    並沒入之；第三款、第四款之牌照扣繳之；第五款、第七款
    之牌照、號牌吊銷之。」，道路交通管理處罰條例第12條第
    1項第4款、第5款、第8款及第2項亦有處罰規定。查96年1月
    17 日彰監四字第裁64─Z00000000號裁決書、96年6月6日彰
    監四字第裁64─Z00000000號裁決書及96年6月13日彰監四字
    第裁64─IA0000000 號裁決書，其處分基礎係基於系爭自用
    小客車遭原處分機關以94年12月22日第裁64─000000000 號
    裁決書註銷牌照處分之存續力及拘束力，惟上開處分既自始
    無效，無所附麗或延伸效力，另為之處分亦自始無效，準此
    ，上開3件裁決書所為之處分即為自始，當然無效。
五、又按受處分人不服道路交通管理處罰條例第8 條所定主管機
    關所為之處罰者，得於接到裁決書之翌日起20日內，向管轄
    地方法院聲明異議；又交通法庭認聲明異議不合法律上之程
    式，且無從補正者，應以裁定駁回之，道路交通管理處罰條
    例第87 條第1項及道路交通案件處理辦法第18條定有明文。
    次按違反道路交通管理事件統一裁罰基準及處理細則第5 條
    規定，「處理違反道路交通管理事件，有關文書送達之程序
    ，依行政程序法之規定。」又依行政程序法第72 條第1項、
    第73 條第1項、第74條第1項、第2項之規定，「送達，於應
    受送達人之住居所、事務所或營業所為之。」、「於應送達
    處所不獲會晤應受送達人時，得將文書付與有辨別事理能力
    之同居人、受僱人或應送達處所之接收郵件人員。」、「送
    達不能依同法第72條於應受送達人之住居所等處為之，亦不
    能依同法第73條規定將文書付與有辨別事理能力之同居人或
    受僱人或接收郵件人員時，得將文書寄存送達地之地方自治
    或警察機關，並作送達通知書2份，1份黏貼於應受送達人住
    居所、事務所、營業所或其就業處所門首，另1 份交由鄰居
    轉交或置於該送達處所信箱或其他適當位置，以為送達。」
    、「由郵政機關為送達者，得將文書寄存於送達地之郵政機
    關。」故郵政機關之郵差送達文書於住居所、事務所或營業
    所，不獲會晤應受送達人，而將文書付與上開有辨別事理能
    力之同居人或將文書寄存於送達地之郵政機關者，為合法送
    達。經查：
（一）受處分人戶籍地址自91年8月9日遷入彰化縣田中鎮○○里
      ○○路○ 段1150巷158弄24號後，嗣於95年2月17日遷入新
      竹縣湖口鄉○○村○○○街2號，再於95 年4月4日遷入彰
      化縣田中鎮○○里○○路○段1150巷158弄24號至今，而原
      處分機關95年3月27日彰監四字第裁64─IA0000000號裁決
      書經交由郵政機關依行政程序法第73條規定，於95年3 月
      30日送達上開戶籍地址時雖未獲會晤受處分人，但經寄存
      在受處分人之戶籍地所轄之新竹縣湖口鄉新工郵局，並作
      送達通知書2 份，1份黏貼於應受送達人住居所，1份置於
      該址信箱或其他適當位置，以為送達，核與行政程序法第
      72 條第1項前段、第74條第1項、第2項規定之寄存送達程
      序相符。此有原處分機關送達證書及本院依職權調取內政
      部戶役政連結作業系統受處分人個人基本資料查詢結果在
      卷可稽。受處分人遲至96 年6月15日始經由原處分機關向
      本院具狀聲明異議，亦有原處分機關註明收文日期之聲明
      異議狀1份附卷可參。據此推算，顯已逾前開20 日之異議
      期間規定，依照首揭法條意旨，受處分人之異議權既已經
      喪失，其對上開裁決書之聲明異議自難謂合法，復無從命
      補正，自應予駁回。
（二）至原處分機關95年2月27日彰監四字第裁64─KK0000000號
      裁決書及95 年3月2日彰監四字第裁64─IA0000000號裁決
      書係送達於受處分人彰化縣田中鎮之住址，然受處分人既
      已於95 年2月17日將戶籍遷入新竹縣湖口鄉之住址，依上
      說明，該址既已非受處分人之應受送達處所，裁決書向該
      址送達，亦非合法，是得聲明異議之20日法定期間無從起
      算，自無逾期異議之問題，故受處分人所提異議並未逾期
      （行政法院53年判字第79號判例可資參照）。
六、次查原舉發機關彰化縣警察局交通警察隊以照相逕行舉發受
    處分人乙○○所有之車牌號碼0639-JK 小客車，於所舉發時
    間及路段，超速行駛，並經原處分機關以95 年2月27日彰監
    四字第裁64─KK0000000號、95年3月2日彰監四字第裁64─
    IA0000000 號及96年6月13日彰監四字第裁64─IA0000000號
   （依行政程序第112條前段之規定，行政處分一部分無效者，
    其他部分仍為有效。職是，就前開裁決書「使用註銷之牌照
    行駛」處分無效外，其他部分之處分仍為有效）等裁決書處
    分在案。
七、惟按人民違反法律上之義務而應受行政罰之行為，法律無特
    別規定時，雖不以出於故意為必要，仍須以過失為其責任條
    件。司法院大法官釋字第275 號解釋著有明文。又按汽車駕
    駛人，行車速度，超過規定之最高時速者，係處罰駕駛人，
    而非處罰汽車所有人，此觀諸道路交通管理處罰條例第40條
    第1項規定自明。經查：
  (一)受處分人所有之車牌號碼0639-JK 小客車，於原處分機關
      95年2月27日彰監四字第裁64─KK0000000號、95年3月2日
      彰監四字第裁64─IA0000000號及96年6月13日彰監四字第
      裁64─IA0000000 號等裁決書所載時間及地點核有超過該
      處速限未滿20公里之速度行駛，而經彰化縣警察局交通警
      察隊掣單逕行舉發。
  (二)而受處分人以車號0639-JK 自用小客車實為訴外人甲○○
      所使用，違規之駕駛人應係甲○○等情置辯，並經證人即
      受處分人之母親陳湘霈於本院審理時到庭具結證述：因為
      受處分人與甲○○是夫妻關係，後來離婚了，車子買的時
      候是受處分人的名字，我是事後才知道有這部車子存在，
      而且罰單一直寄來，甲○○都置之不理，車子一直都是甲
      ○○在用，受處分人不會開車，從來沒有開過這部車子等
      語。再查96年1月17日彰監四字第裁64─Z00000000號裁決
      書、96 年6月6日彰監四字第裁64─Z00000000號裁決書所
      檢附之舉發單，簽名之駕駛人皆係甲○○，堪認上開0639
      -JK 號自用小客車平日確係由訴外人甲○○所使用，受處
      分人前揭所辯，應屬真實。
  (三)再法院受理有關交通事件及聲明異議案件之處理，準用刑
      事訴訟法之規定，道路交通管理處罰條例第89條前段、道
      路交通案件處理辦法第4條第1項分別定有明文。道路交通
      管理處罰條例事件之本質雖為行政罰，惟在其性質及法院
      處理程序與刑事訴訟程序法規範之目的不相牴觸之範圍內
      ，自應依照刑事訴訟法之相關規定以為準據。而道路交通
      管理處罰條例事件，係由公路主管機關或警察機關就違反
      該條例之行為予以稽查、查證後依法舉發，再由裁決機關
      依法予以處罰，與刑事訴訟係由檢察官代表國家對犯罪行
      為予以偵查、追訴，由法院予以判決處罰，其規範目的均
      係為維護法律及社會秩序，基於公益立場，行使國家公權
      力對違反法秩序之行為予以處罰，就此而言，刑事訴訟法
      第154條第2項「犯罪事實應依證據認定之，無證據不得認
      定犯罪事實。」，第161條第1項「檢察官就被告犯罪事實
      ，應負舉證責任。」等規定之內涵，自應在準用之列。況
      負擔處分撤銷之案件，基於依法行政原則，行政處分需有
      法律依據，並應符合法定要件，負擔處分之相對人指摘該
      行政處分有違法事由時，應由被告機關就其作成行政處分
      符合法定要件之事實，負舉證責任，且須達到「一般理性
      之人均不懷疑之確信程度」之高度蓋然性證明程度。依行
      政法院39 年判字第2號判例「‧‧‧又行政官署對於人民
      有所處罰，必須確實證明其違法之事實。倘不能確實證明
      違法事實之存在，其處罰即不能認為合法。」乃就行為人
      有違反行政法上義務之行為且出於故意或過失者，被告機
      關應負舉證責任予以說明。準此以言，行政機關應對其作
      成處分係符合法定要件之事實，負舉證之責。質言之，在
      違反道路交通管理處罰條例事件，行為人之違規事實應依
      證據認定之，而舉發機關自應就所舉發之違規事實負舉證
      責任。
  (四)本件原處分機關憑以原舉發機關之舉發，僅能證明前揭時
      、地0639-JK 號自小客車駕駛人有違規行為。然因實際違
      規駕駛人是否為受處分人，本件原處分機關就其作成行政
      處分符合法定要件之事實所負之舉證責任，尚難使本院達
      到「一般理性之人均不懷疑之確信程度」之高度蓋然性證
      明程度。再佐以上開證人之證言及舉發單之記載，本件受
      處分人聲明非上開違規行為之駕駛人，為有理由，自應將
      原處分撤銷。至受處分人並非上開車輛之實際駕駛人，業
      如前述，併諭知受處分人不罰。
  (五)至本件違規事實是否就應就實際駕駛人為何等處罰方屬妥
      適，已逾受處分人異議範圍，非本院所得置喙，由原處分
      機關交通部公路總局台中區監理所彰化監理站依職權另為
      適當之處分，不受本件聲明異議之影響，併此敘明。
八、綜上所述，原處分機關94 年12月22日第裁64─000000000號
    、96年1月17日彰監四字第裁64─Z00000000號、96年6月6日
    彰監四字第裁64─Z00000000號及96年6月13日彰監四字第裁
    64─IA0000000 號（「使用註銷之牌照行駛」部分）等裁決
    書係屬無效之處分，惟既具有處分之形式，爰由本院將該處
    分撤銷。而95年2月27日彰監四字第裁64─KK0000000號、95
    年3月2日彰監四字第裁64─IA0000000號裁決書與96年6月13
    日彰監四字第裁64─IA0000000 號（「駕駛人行車速度超過
    規定」部分）裁決書所舉發「駕駛人行車速度超過規定」，
    因受處分人並非上開車輛之實際駕駛人，自應將原處分撤銷
    ，不應裁罰，故另為受處分人不罰之諭知。至95 年3月27日
    彰監四字第裁64─IA0000000 號裁決書因已逾20日異議期間
    之規定，受處分人對上開裁決書之聲明異議自難謂合法，復
    無從命補正，自應予駁回。
據上論斷，應依道路交通案件處理辦法第18條前段、第20條，裁
定如主文。
中　　華　　民　　國　　96　　年　　8 　　月　　30　　日
　　　　　　　　　臺灣彰化地方法院交通法庭
                                法  官  姚銘鴻
以上正本證明與原本無異。
如不服本裁定，應於裁定送達後5日內向本院提出抗告狀（須附
繕本）。
中　　華　　民　　國　　96　　年　　8 　　月　　30　　日
                                書記官　郭佳雯
